【裁判字號】    96,訴,10278
【裁判日期】    970620
【裁判案由】    返還借款
【裁判全文】
臺灣臺北地方法院民事判決             96年度訴字第10278號
原      告  乙○○
被      告  甲○○
訴訟代理人  丙○○
上列當事人間請求返還借款事件，本院於中華民國97年6月3日言
詞辯論終結，判決如下：
    主  文
被告應給付原告新台幣參佰肆拾陸萬柒仟陸佰捌拾元及自民國九
十六年九月二十七日起至清償日止，按週年利率百分之五計算之
利息。
原告其餘之訴駁回。
訴訟費用由被告負擔十分之九,餘由原告負擔。
    事實及理由
壹、程序方面：按訴狀送達後，原告不得將原訴變更或追加他訴
    ，但縮減應受判決事項之聲明者，不在此限。民事訴訟法第
    255條第1項第3款定有明文。查本件原告起訴時，原依借貸
    關係請求被告給付新台幣（下同）3,580,080元及自民國（
    下同）96年9月12日起至清償日止，按週年利率5％計算之利
    息，嗣於訴訟進行中，以97年6月3日提出之民事準備狀，將
    原起訴狀中訴之聲明縮減為：被告應給付原告3,467,680元
    及自96年9月12日起至清償日止，按週年利率5％計算之利息
    。核原告所為訴之聲明之減縮，與前開規定並無不合，應予
    准許。
乙、實體方面：
一、原告主張：被告以仲介台北市○○區○○段0000-0000地號
    土地出售或合建需款週轉為借款理由，向原告陸續借得
    3,580,080元存入被告和其擔任負責人之鑫湖工程有限公司
    與鑫湖實業有限公司的銀行帳戶內，有原告從第一銀行哨船
    頭分行及基隆港東郵局第一支局付款憑證可稽。惟被告僅陸
    續返還112,400元與原告，原告遂於96年9月12日以台北青田
    郵局存證信函第999號，向被告限期請求清償上述借款，惟
    被告仍拒不還款，爰依民法第478條規定提起本件訴訟。並
    聲明：如主文第一項所示。
二、被告則以：原告所稱被告欠其借款，並提出匯款單為證明，
    惟兩造間並非單純之借貸關係，亦無訂立借貸契約，充其量
    ，僅原告替被告調款，亦即非僅由原告將錢匯與被告，被告
    單方收受金錢而已，事實上，原告匯款給被告，嗣後被告均
    會依原告之指示，以支票或本票甚至以現金交付與原告，再
    由原告將被告所簽發之支票轉給真正貸與人，而由真正貸與
    人提示付款，此均足以佐證原告僅是經手將支票轉給真正之
    出借人而已，並非執票之債權人，兩造間並無真正借貸關係
    存在，也無借款合意，原告僅是形式上之債權人，是被告縱
    有支票未兌現、借款未清償之情事，亦純屬被告與持票人、
    真正貸與人間之債務關係，原告自無請求被告返還借款之權
    利。且自90年至96年間，被告前後簽發兌現支票或匯款及現
    金給付等，共計有3,373,800元，雖被告所簽發之支票非皆
    由原告提示而獲付款，惟提示人均為原告相識之人，而支票
    之提示人，亦均確知借款人為被告而非原告，故免除原告背
    書人之責任，直接收受支票，是依經驗法則及衡諸社會常情
    ，當知被告係經由原告代調現款，才依原告之指示簽發票據
    交付原告，並因真正貸與人之提示，而為支付，此有被告5
    家銀行支票存根或匯款收據為證，故總計被告與原告間之金
    錢數額，應隨被告所簽發支票之兌現而消滅，原告應僅有
    206,280元可得請求，被告僅在上述範圍內予以承認，超過
    該金額部分否認原告對被告有請求權存在。此外，原告所提
    91年7月22日之匯款單358,000元部分，係原告應給被告之會
    款，原告本應匯入，並非借款之性質。
三、本件原告主張被告向其借款3,467,680元，已屆期並經催告
    而未返還，其得本於借貸法律關係，請求被告返還借款。被
    告則否認原告之主張，並以前揭情詞置辯。經查: 原告曾將
    3,580,080元匯入被告和其擔任負責人之鑫湖工程有限公司
    與鑫湖實業有限公司之銀行帳戶內，並提出相關匯款單據為
    證等情，被告不爭執, 堪以採信。是本件兩造之爭點為：(一)
    兩造間有無借貸合意？(二)若兩造間有借貸關係存在，被告應
    返還原告之借貸數額為何？茲論述如下：
  (一)稱消費借貸者，謂當事人一方移轉金錢或其他代替物之所有
    權於他方，而約定他方以種類、品質、數量相同之物返還之
    契約。民法第474條第1項定有明文。次按當事人主張有金錢
    借貸關係存在，就其發生所須具備之特別要件即金錢之交付
    及借貸意思表示互相一致負舉證之責任，若僅證明有金錢之
    交付，未證明借貸意思表示互相一致者，尚不能認為有金錢
    借貸關係存在（最高法院81年度台上字2372號判決參照）。
    本件原告主張被告受領系爭款項係本於兩造間之借貸合意，
    既為被告所否認，依舉證責任分配之原則，自應由原告就兩
    造間借貸意思表示互相一致負舉證之責。經查：被告就原告
    匯款3,580,080元至其帳戶之事實並未加以爭執，業如前述,
    僅以原告係經手人，否認兩造間之借貸合意。惟依被告於96
    年9月27日所寄原告之存證信函中，表示「本人也因向台端
    週轉，雙方雖有借貸關係... 」（本院卷第14-18頁），及
    被告於96年12月11日提出之民事答辯狀中亦稱「被告與原告
    在金錢方面互有往來，雙方對借貸金錢原因亦互有主張...
    因被告亦替原告支出金錢或簽發支票作為雙方金錢借貸之相
    抵.. 」（本院卷第13頁），均明白承認兩造間之金錢往來
    關係係基於消費借貸而來，況被告稱其與原告間有金錢之往
    來，係因被告有資金週轉之必要所致，堪認原告係基於借貸
    之意思始將金錢匯入被告之帳戶，被告亦係基於借貸之意思
    而收受原告給付之金錢。另被告又辯稱原告僅為借貸關係經
    手人、名義上之出借人，兩造並無實質之借貸關係，惟從原
    告所提之第一銀行哨船頭分行存款存根聯、匯款通知單（96
    年度促字第38047號第4-11頁，下稱促字卷），基隆港東郵
    局一支局存款明細單中（促字卷第12-42頁），均顯示係由
    原告將借貸金錢轉入被告之帳戶，而從被告所提支票票根（
    本院卷第52頁）及存款憑條（本院卷第74~76、78頁, 並對
    照117頁）中，亦可得知被告曾將金錢存入原告之帳戶，以
    為借貸款項之返還，是堪認兩造間應有消費借貸之合意，且
    事實上原告也將借貸金錢匯入被告之帳戶，已實現物之交付
    行為，此有原告提出之匯款通知單及存款明細單等為證（促
    字卷第4-42頁），兩造間消費借貸契約之成立, 足以認定。
  (二)民法第478規定：「借用人應於約定期限內，返還與借用物
    種類、品質、數量相同之物，未定返還期限者，借用人得隨
    時返還，貸與人亦得定一個月以上之相當期限，催告返還。
    」。兩造間消費借貸關係之成立既已認定，被告對於原告匯
    款3,580,080元至其帳戶之事實又無爭執，原告亦於96年9月
    12日以台北青田郵局存證信函第999號（促字卷第3頁），向
    被告催告返還上開借款，依法被告自負有返還相同數量之金
    錢予原告之義務。被告雖以其已簽發支票清償，並提出支票
    存根為證（本院卷第51-73頁），或已將應返還之金錢，存
    入原告所指定之他人帳戶（本院卷第76-80頁），已清償
    3,373,800元，原告僅得就其剩餘之未返還之金額206,280元
    部分請求云云。惟原告否認該等清償之事實, 依舉證分配原
    則, 此等清償事實應由被告負舉證之責, 被告未能舉證以實
    其說,洵非可取。
四、綜上，原告本於民法第478條請求被告給付3,467,680元, 為
    有理由. 惟原告另主張自96年9月12日起至清償日止，按週
    年利率5％計算之利息, 依民法第229條規定: 給付有確定期
    限者，債務人自期限屆滿時起，負遲延責任。給付無確定期
    限者，債務人於債權人得請求給付時，經其催告而未為給付
    ，自受催告時起，負遲延責任。其經債權人起訴而送達訴狀
    ，或依督促程序送達支付命令，或為其他相類之行為者，與
    催告有同一之效力。本件原告固提出96年9月12日之存證信
    函為催告之證明, 並未檢附送達之證書, 惟同年月27日被告
    以存證信函回覆被告關於上開存證信函之請求, 足認被告至
    遲於該日之前即知原告關於本件之請求, 依前法律規定, 原
    告利息請求自同年月27日起算, 按週年利率百分之五計算之
    利息為有理由, 應予准許; 逾此範圍之利息請求, 為無理由
    , 應予駁回。
五、本件事證已臻明確，兩造其餘攻擊防禦方法及證據，經本院
    斟酌後，認均不足以影響本判決之結果，自無逐一詳予論駁
    之必要，併此敘明。
六、結論：本件原告之訴除利息之請求部分無理由外, 為有理由
    ，依民事訴訟法第79條，判決如主文。
中    華    民    國    97    年    6     月    20    日
                  民事第五庭    法  官  周祖民
以上正本係照原本作成
如對本判決上訴，須於判決送達後20日內向本院提出上訴狀
中    華    民    國    97    年    6     月    23    日
                                書記官  王文心


司法院資訊處製作；財團法人民間司法改革基金會備份。
